臺灣士林地方法院民事簡易判決      
                                    110年度湖簡字第206號
原      告  周天賜  
被      告  周金榜  

            周卓阿玉

共      同
訴訟代理人  陳貞吟律師
            林耀泉律師
            周哲奇  
上列當事人間請求拆屋還地事件，本院於民國111年4月7日言詞
辯論終結，判決如下：
    主  文
被告周金榜應給付原告新臺幣陸佰玖拾伍元，及自民國一百零九
年十一月二十七日起至清償日止，按週年利率百分之五計算之利
息。
被告周卓阿玉應給付原告新臺幣壹仟捌佰捌拾肆元，及自民國一
百零九年十一月十三日起至清償日止，按週年利率百分之五計算
之利息。
原告其餘之訴駁回。
訴訟費用由被告負擔十分之一，餘由原告負擔。
本判決原告勝訴部分得假執行。
    事實及理由
壹、程序方面：
　　按簡易訴訟訴狀送達後，原告不得將原訴變更或追加他訴。
    但請求之基礎事實同一者，或擴張或減縮應受判決事項之聲
    明者，不在此限，民事訴訟法第436條第2項、第255條第1項
    但書第2款、第3款定有明文。查，原告起訴原聲明：(一)被
    告周金榜應將坐落於新北市○○區○○段○000地號土地（下稱系
    爭824地號土地）內之門牌號碼新北市○○區○○路000巷00弄00
    號之1房屋（下稱系爭11號之1房屋）所示面積24.8平方公尺
    土地上建物拆除，並將該土地還原告及其他全體共有人。（
    二）被告周卓阿玉應將坐落於系爭824地號土地內之門牌號
    碼新北市○○區○○路000巷00弄00號之2房屋（下稱系爭11號之
    2房屋）所示面積44.1平方公尺土地上建物拆除，並將該土
    地還原告及其他全體共有人。（三）被告周金榜應給付原告
    新臺幣（下同）15萬7,500元，及自起訴狀繕本送達翌日起
    至清償日止，按週年利率5%計算之利息。並自起訴狀繕本送
    達翌日起至返還第一項土地之日止，按月給付原告2,625元
    。（四）被告周卓阿玉應給付原告28萬140元，及自起訴狀
    繕本送達翌日起至清償日止，按週年利率5%計算之利息。並
    自起訴狀繕本送達翌日起至返還第一項土地之日止，按月給
    付原告4,669元。經歷次變更聲明後，其聲明於民國111年4
    月7日本院審理中最後變更為：（一）被告周金榜應給付原
    告12萬2,700元，及自起訴狀繕本送達翌日起至清償日止，
    按週年利率5%計算之利息。（二）被告周卓阿玉應給付原告
    23萬5,800元，及自起訴狀繕本送達翌日起至清償日止，按
    週年利率5%計算之利息。經核原告所為歷次變更，其請求之
    事實理由與起訴主張應屬基礎事實同一，亦屬減縮應受判決
    事項之聲明，揆諸首揭規定，應予准許。
貳、實體方面：
一、原告主張：原告、被告周金榜及被告周卓阿玉配偶即訴外人
    周佳景之先祖為訴外人周河，於日治昭和9年12月7日與訴外
    人周紅、周懷及周孝（下合稱周河等4人）共同向訴外人周
    凸毛購買多筆土地，並依各自出資比例共有及口頭約定分管
    各該土地。嗣周懷將其所分管之系爭824地號土地持分於日
    治昭和12年2月22日出賣予原告之父即訴外人周火元，周火
    元買受後即繼受周懷管領系爭824地號土地之分管約定，周
    火元過世後即由原告分管（下稱系爭分管契約）。因此，系
    爭824地號土地雖由兩造各自繼承周氏宗族成員而與其他共
    有人共有，然既已約定由原告分管系爭824地號土地，原告
    並未出租予被告周金榜、周卓阿玉（下稱被告2人）使用，
    被告2人在系爭824地號土地上興建系爭11號之1、11號之2房
    屋，受有相當於租金之利益，爰依系爭分管契約、民法第17
    9條之規定，請求被告2人給付自本件訴訟起算日往前回算5
    年之相當於租金之不當得利。並聲明：如變更後之聲明所示
    。
二、被告2人則以：周河等4人於日治時期共同向周凸毛購買多筆
    土地後，隨即依各自需求劃分範圍，並興建房屋供自家親人
    居住使用，而成立分管協議。系爭11號之1、11號之2房屋之
    原舊屋即為周河興建，並約定由周河後代子孫居住，雖經改
    建，上開房屋所占用之土地位置及面積均與原分管協議範圍
    相同。縱認周河等4人間未明示成立分管協議，周河家族已
    使用上開房屋數十年，並自35年3月1日起即申裝電表，可見
    當時業已成立默示分管協議，被告2人基於上開分管協議而
    有權占有。若認被告2人無權使用系爭824地號土地之特定部
    分，原告亦應依照其持分計算相當於租金之不當得利等語，
    資為抗辯，並聲明：駁回原告之訴。
三、經查，被告周金榜所有之系爭11號之1房屋占用系爭824地號
    土地之面積為16.09平方公尺，被告周卓阿玉所有之系爭11
    號之2房屋占用系爭824地號土地之面積為43.59平方公尺，
    且均占用已逾5年等情，有新北市汐止地政事務所111年2月1
    4日新北汐地測字第1116111850號函暨函附土地複丈成果圖1
    份在卷可稽（下稱土地複丈成果圖，本院卷第279至281頁）
    ，且為兩造所不爭執（本院卷第325頁），堪信為真實，此
    可先予認定。
四、本院之判斷：
    原告主張其為系爭824地號土地之分管權人，而得依系爭分
    管契約、民法第179條之規定，請求被告2人給付相當於租金
    之不當得利等語，惟為被告2人否認，並以前詞置辯。是本
    件爭點厥為：（一）原告是否為系爭824地號土地之分管權
    人？（二）被告2人就系爭11號之1、11號之2房屋各占用系
    爭824地號土地部分（下稱系爭占用部分）是否有分管權存
    在？（三）如認被告2人係無權占用，則本件原告得請求之
    金額為何？茲審究如下：
（一）原告是否為系爭824地號土地之分管權人？  
  1、按當事人主張有利於己之事實者，就其事實有舉證之責任
     。民事訴訟法第277條前段定有明文。又所謂分管契約係指
     共有人間約定各自分別占有共有物之特定部分而為管理之
     契約，此種契約須為共有人全體訂定，始能成立。本件原
     告主張其就被告2人系爭占用部分，有為原告所分管使用之
     系爭分管契約存在等情，為被告2人所否認，依前揭說明，
     本件應由原告就系爭824地號土地有分管契約存在之利己事
     實負舉證責任，先予敘明。
  2、經查，原告雖主張其父親周火元向周懷購買系爭824地號土
     地，周火元買受後即繼受周懷管領系爭824地號土地之分管
     約定，原告復因繼承周火元之持分而為系爭824地號土地之
     分管權人等情，並提出周河之繼承系統表1紙、土地賣渡證
     2份（本院卷第17至27頁），惟上開證據僅能證明相關土地
     之移轉情形，且觀其內容亦未見有分管之約定及分管之讓
     與，無從認定周河等4人已有共同協議成立分管契約。又原
     告所舉證人周福長雖證稱：系爭824地號土地以前為周懷所
     有，周火元購買系爭824地號土地後即由其耕作使用至今，
     周火元過世後，則由其子即原告哥哥周木枝管理，周木枝
     過世後再由原告管理使用等語（本院卷第323至324頁），
     然本院就其係如何知悉系爭824地號土地為周懷所分管，以
     及周火元何以有分管權詢問周福長，周福長則證稱：周懷
     分到系爭824地號土地，以前的文件有寫，周火元再向周懷
     購買系爭824地號土地等語（本院卷第324頁），可見周福
     長對於所稱系爭824地號土地有分管使用之情形，並未瞭解
     或見聞實際約定過程或內容，僅有結論式之證詞，實難以
     檢驗其真實性，尚難徒憑周福長前揭證詞，逕認周懷就系
     爭824地號土地已有分管權，並經周懷買受，復由原告繼承
     周火元之分管權。
　3、另原告以其將系爭824地號土地約40坪部分出租予訴外人周
     松，及就其所有之坐落系爭824地號土地之門牌號碼新北市
     ○○區○○路000巷00弄000號房屋（下稱系爭7-1號房屋）出租
     予訴外人林水祥，主張其有系爭824地號土地之分管權，並
     提出土地租賃契約書、房屋租賃契約書、系爭824地號土地
     建築現況及租金分配表為據（本院卷第29至37、43頁）。
     然查，原告對於系爭824地號土地之部分使用現況並不能推
     論原告必然就其全部即有分管權利，否則無異以占有現況
     即推認有占有權源，此自與不動產採取登記公示制度有違
     ，原告主張其為系爭824地號土地之分管權人，自屬無據。
（二）被告2人就系爭占用部分是否有分管權存在？
　1、按以無權占有為原因，請求返還土地者，占有人對土地所
     有權存在之事實無爭執，而僅以非無權占有為抗辯者，土
     地所有權人對其土地被無權占有之事實無舉證責任，占有
     人自應就其取得占有係有正當權源之事實證明之。申言之
     ，於此種訴訟，兩造若對於是否有權占有有所爭執，則其
     占有權源有關之事實，應由被告負舉證責任，原告對被告
     無權占有之事實，無舉證責任。被告應就其取得占有，係
     有正當權源之事實，如不能證明，自應認原告之請求為有
     理由（最高法院72年度台上字第1552號判決、85年度台上
     字第1120號判決意旨參照）。又共有物分管契約，如前所
     述，須共有人全體訂定，始能成立。又其分管契約成立之
     意思表示，明示或默示均無不可，然默示之意思表示，係
     指土地共有人之舉動或其他情事，足以間接推知其效果意
     思者而言，若單純之沈默，則除有特別情事，依社會觀念
     可認為一定意思表示者外，不得謂為默示之意思表示（最
     高法院109年度台上字第2118號判決意旨參照）。本件被告
     2人辯稱其等就系爭占用部分有分管權存在等情，既為原告
     所否認，即應由被告2人就有利於己之占有使用系爭824地
     號土地部分之正當權源負舉證責任。
  2、被告2人雖辯稱：周河等4人確有成立分管協議，其內容係
     約定就系爭占用部分由周河分管，其等因繼承關係而有系
     爭占用部分之分管權等語，然被告2人並未就周河等4人間
     存在分管契約舉證證明，縱使周河等4人間曾有分管協議之
     存在，被告2人對於具體分管之內容、範圍均未說明，僅稱
     系爭占用部分係由周河分管，已難認被告上開辯稱可採。
     雖被告舉證人高志培證稱：伊知道周河等4人曾一同購買土
     地，並由各家族劃分生活區域各自建屋居住、使用；周佳
     景與被告周金榜自幼即居住在系爭824地號土地等語（本院
     卷第231、232頁），惟上開證述僅能證明系爭11號之1、11
     號之2房屋之使用事實，高志培亦表明不清楚系爭824地號
     土地是否有分管約定之存在，自無從認定被告2人就系爭占
     用部分有明示分管權。
　3、被告2人另辯稱：縱認周河等4人間未明示成立分管協議，
     周河家族已使用上開房屋數十年，並自35年3月1日起即申
     裝電表，可見當時業已成立默示分管協議等語，並提出臺
     灣電力股份有限公司基隆區營業處109年11月23日基隆費核
     證字第109002601號函1紙、系爭824地號土地歷史空拍圖3
     張為據（本院卷第125、241、245、247頁），惟被告就上
     開辯解，並未提出任何其他共有人除對系爭占用部分存在
     保持沉默外，有何客觀上之舉動或可基於何種情事，足以
     推知全體共有人有共同成立分管契約之默示意思表示。依
     照前述有關以默示意思表示成立分管契約之說明，尚難僅
     以系爭824地號土地共有人先前未曾就系爭占用部分異議之
     單純沉默，即遽以認定系爭824地號土地共有人間已有默示
     分管契約存在。故被告2人抗辯系爭占用部分係基於共有人
     間之默示分管契約而有權占有云云，亦難採信。
（三）如認被告2人係無權占用，則本件原告得請求之金額為何
      ？
  1、按各共有人按其應有部分，對於共有物之全部雖有使用收
     益之權。惟共有人對共有物之特定部分使用收益，仍須徵
     得他共有人全體之同意，非謂共有人得對共有物之全部或
     任何一部有自由使用收益之權利。如共有人不顧他共有人
     之利益，而就共有物之全部或一部任意使用收益，即屬侵
     害他共有人之權利，其逾越應有部分為使用收益，所受超
     過之利益，即為不當得利（最高法院62年台上字第1803號
     判決、84年度台上字第2808號判決意旨參照）。又無法律
     上之原因而受利益，致他人受損害者，應返還其利益；不
     當得利之受領人應返還之利益，依其利益之性質不能返還
     ，應償還其價額，民法第179條、第181條但書分別定有明
     文。被告於上開期間就系爭土地之特定部分使用收益，所
     受超過其應有部分之利益，自應對原告負不當得利返還責
     任，又此一占有使用利益，性質上不能返還，自應償還其
     價額，此一價額之計算，依社會通念，應得以「相當之租
     金」計算之，並應受土地法第97條第1項租金上限規定之限
     制。再參以原告係於109年10月30日提起本訴，此有民事起
     訴狀上本院收文戳章可憑（本院卷第9頁），依上開說明，
     原告請求被告2人給付均自109年10月30日起訴之日回溯5年
     （即自104年10月31日起至109年10月30日止）相當於租金
     之不當得利，即屬有據。
  2、次按，城市地方房屋之租金，以不超過土地及其建築物申
     報總價年息10%為限，土地法第97條第1項定有明文。另依
     同法第105條規定，第97條於租用基地建築房屋準用之。是
     城市地方建築基地之租金亦應以土地申報地價年息10%為上
     限。惟基地租金之數額，除以基地申報地價為基礎外，尚
     須斟酌基地之位置，工商業繁榮之程度，承租人利用基地
     之經濟價值及所受利益等項，並與鄰地租金相比較，以為
     決定（最高法院68年台上字第3071號判決意旨參照）。經
     查：
   ⑴系爭824地號土地鄰近國道三號南港交流道，周圍建物均為
　　　鐵皮屋，步行到車站、市場約20至30分鐘；系爭11號之1
      號、11號之2房屋興建於系爭824地號土地左上角角落位置
      ，有系爭824地號土地現況空拍圖、土地複丈成果圖各1紙
      在卷可佐（本院卷第247、281頁），並經兩造各自主張而
      彼此無爭執。準此，本院審酌系爭824地號土地坐落位置
      、商業活動、交通狀況及生活機能等一切情況，認以系爭
      824地號土地申報地價年息6%計算其相當於租金之利益，
      應屬相當。又系爭824地號土地之申報地價，於109年度為
      每平方公尺4,400元，有系爭824地號土地建物查詢資料可
      佐（本院卷第53頁）。又原告就系爭824地號土地權利範
      圍為11/336，按此申報地價、占有面積、上述年息6%標準
      計算，分述如下：
    ①被告周金榜部分：
　　　自104年10月31日起至109年10月30日止，合計5年，計算
      式為︰申報地價每平方公尺4,400元×占用面積16.09平方公
      尺×年息6%×5年×權利範圍11/336＝695元（元以下四捨五入
      ，下同）
    ②被告周卓阿玉部分：
　　　自104年10月31日起至109年10月30日止，合計5年，計算
      式為︰申報地價每平方公尺4,400元×占用面積43.59平方公
      尺×年息6%×5年×權利範圍11/336＝1,884元。
 　⑵故原告依其權利範圍11/336得請求被告周金榜給付起訴前相
      當於租金之不當得利為695元；被告周卓阿玉給付起訴前
      相當於租金之不當得利為1,884元。
五、綜上，原告依民法第179條規定，請求：（一）被告周金榜
    應給付原告695元，及自起訴狀繕本送達翌日即109年11月27
    日起至清償日止，按週年利率5%計算之利息。（二）被告周
    卓阿玉應給付原告1,884元，及自起訴狀繕本送達翌日即109
    年11月13日起至清償日止，按週年利率5%計算之利息，為有
    理由，應予准許。逾此範圍之請求，則無理由，應予駁回。
六、本件事證已臻明確，兩造其餘攻擊防禦方法及證據，經審酌
    後，認對於判決結果均無影響，爰不一一論述，併此敘明。
七、訴訟費用負擔之依據：民事訴訟法第79條。
中　　華　　民　　國　　111 　年　　5 　　月　　5 　　日
　                內湖簡易庭法  官  鄭欣怡
以上正本係照原本作成。
如不服本判決，應於判決送達後20日內，向本院提出上訴狀並應
記載上訴理由，如於本判決宣示後送達前提起上訴者，應於判決
送達後20日內補提上訴理由書(須附繕本)。　　　　　　　　　
中　　華　　民　　國　　111 　年　　5 　　月　　5 　　日
                            書記官  許慈翎